【裁判字號】    97,訴,2302
【裁判日期】    980227
【裁判案由】    確認通行權存在
【裁判全文】
臺灣臺中地方法院民事判決              97年度訴字第2302號
原      告  乙○○
                        之6
訴訟代理人  陳坤榮律師
被      告  臺中縣后里鄉公所
法定代理人  甲○○
訴訟代理人  蕭文濱律師
上列當事人間請求確認通行權存在事件，本院於民國98年2月4日
言詞辯論終結，判決如下：
    主  文
被告所有坐落台中縣后里鄉○○段一八九之二地號土地如附圖所
示甲案C-D部分寬度三公尺之範圍內不得構築圍牆，並不得有任
何妨礙原告通行之行為。
訴訟費用由被告負擔。
    事實及理由
甲、程序方面：
    按訴狀送達後，原告不得將原訴變更或追加他訴。但請求之
    基礎事實同一、不甚礙被告之防禦及訴訟之終結者，不在此
    限，民事訴訟法第255條第1項第2、7款定有明文。本件原告
    起訴時原聲明：「(1)確認原告對被告所有坐落台中縣后里鄉
    ○○段189-2地號土地如附圖所示A部分面積156平方公尺之
    土地有通行權存在；(2)被告於前揭土地範圍內，應容忍原告
    之通行，並不得有任何妨礙原告通行權之行為」，嗣原告撤
    回上開(1)之聲明，並將(2)聲明更正為「被告所有坐落台中縣
    后里鄉○○段189-2地號土地如豐原地政事務所97年12月26
    日複丈成果圖C-D3公尺之範圍內不得構築圍牆，並不得有任
    何妨礙原告通行之行為」，其請求之基礎事實同一，且不甚
    礙被告之防禦及訴訟之終結，核與首揭規定相符，應予准許
    ，合先敘明。
乙、實體方面：
一、原告起訴主張：
  (一)坐落台中縣后里鄉○○段189-1地號之土地係原告於民國96
    年10月9日所購買（同年12月10日完成所有權移轉登記），
    惟該土地迄無適宜之道路與公路聯絡，致原告所有上開土地
    荒廢至今無法充分利用，而被告所有坐落台中縣后里鄉○○
    段189-2地號土地與系爭189-1地號土地相鄰，且目前已規劃
    為鄉民活動中心停車場使用，與其他周圍土地相較，為原告
    189-1地號土地通行至公路最直接、距離最短、損害最少之
    處所，原告曾與被告協商以支付租金方式，取得189-2地號
    部分土地作為通行路段，被告皆不願意，如被告就系爭189-
    2地號土地計劃設置汽、機車停車場，四周構築景觀圍牆，
    將影響原告所有189-1地號土地之對外通行，爰依民法第787
    條規定提起本件訴訟。
  (二)對被告抗辯之陳述：
    原告所有189-1地號土地南方之田埂道路路寬約50公分，土
    質鬆軟，係農田界限及供耕作農田者步行用，且與189-1地
    號土地間尚有一水泥灌溉溝渠阻隔，而原告所有189-1地號
    土地係建地，非農田，故上開田埂不適宜原告通行之用，顯
    見系爭189-1地號土地確為袋地，而被告所有189-2地號土地
    業經規劃為活動中心停車場使用，與周圍土地相較，屬供原
    告通行損害最小之處所。
  (三)聲明：被告所有坐落台中縣后里鄉○○段189-2地號土地如
    附圖所示C-D 3公尺之範圍內不得構築圍牆，並不得有任何
    妨礙原告通行之行為。
二、被告則以：
  (一)原告所有189-1地號土地面積573平方公尺，地形大致方整，
    其上現有建物一棟，並未作積極利用，其南方有一田埂通路
    聯絡至公路，自可為通常之使用，應非屬「袋地」，而無通
    行被告所有土地之必要。系爭189-1地號土地南側可供通行
    至公路之通路（經由188-4、188-5、188、187地號土地界線
    田梗路），長度36米，且為原告前手向來通行使用之既存田
    埂路，即便寬度稍窄，亦可藉由拓寬方式解決，189-1地號
    土地經該處通行至公路，顯係對周圍土地生損害最少之方法
    ，而原告竟要求被告提供原非供道路使用之系爭189-2地號
    土地供其通行使用，妨害被告對系爭土地之利用，對被告造
    成甚大損害。
  (二)又系爭189-2地號土地為特定目的事業用地，現已與同段19
    0、191-2、191-3地號等土地共同整體規劃為后里鄉舊社社
    區活動中心、停車場、運動設施及景觀圍牆等公共設施使用
    ，該189-2地號土地規劃為停車場且有景觀圍牆，其一期社
    區活動中心並已興建完成，且就「興建社區活動中心停車場
    及景觀圍工程」之經費，業經台中縣區域性垃圾焚化廠特種
    基金管理委員會決議補助新台幣800萬元，原告主張之通行
    方法，破壞現已規劃設計完成之上揭方案，造成原規劃案無
    從進行，而須整體重新規劃設計舊社社區活動中心、停車場
    、運動設施及景觀圍牆工程，並重新發包及爭取預算補助，
    ，影響甚鉅，從整體社會濟效益上來考量，原告主張系爭通
    行方案所生損害顯非對鄰地損害最少之處所及方法。
  (三)聲明：原告之訴駁回。
三、本件兩造不爭執事項：
  (一)坐落台中縣后里鄉○○段189-1地號土地為原告所有，該土
    地除南方有寬約50公分之田埂可通往道路外，無其他可供通
    行道路。
  (二)原告上開土地與被告所有坐落台中縣后里鄉○○段189-2地
    號土地相鄰。
  (三)被告所有189-2地號土地已規劃為后里鄉舊社里社區活動中
    心停車場使用。
四、法院之判斷：
    本件應審究者厥為：(一)系爭189-1地號土地是否為袋地？(二)
    若189-1地號土地為袋地，其得通行被告所有189-2地號土地
    之範圍為何？經查：
  (一)按土地因與公路無適宜之聯絡，致不能為通常使用者，土地
    所有人得通行周圍地以至公路；前項情形，有通行權人，應
    於通行必要之範圍內，擇其周圍地損害最少之處所及方法為
    之，民法第787條第1項前段及同條第2項分別定有明文。又
    按民法第787條第1項所謂土地與公路無適宜之聯絡，致不能
    為通常之使用，其情形不以土地絕對不通公路為限，即土地
    雖非絕對不通公路，因其通行困難以致不能為通常之使用時
    ，亦應許其通行周圍地以至公路，最高法院53年度台上字第
    2996號判例可資參照。另按袋地通行權，非以袋地與公路有
    聯絡為已足，尚須使其能為通常之使用，而是否能為通常使
    用，除須斟酌土地之位置、地勢及面積外，尚應考量其用途
    ，俾袋地亦能發揮地盡其用之功能，最高法院91年度台上字
    第1341號判決亦可參照。
  (二)查本件坐落台中縣后里鄉○○段189-1地號土地為原告所有
    ，其地目為建、使用地類別為甲種建築用地，該土地除南方
    有寬約50公分之田埂可通往道路外，無其他可供通行道路，
    此有土地登記簿謄本、地籍圖謄本、現場照片可稽，並經本
    院於97年11月25日勘驗現場明確，有勘驗測量筆錄可參，並
    為兩造所不爭執。又原告所有系爭189-1地號土地南方之上
    開田埂係坐落在188-4、188-5、187、188地號之第三人土地
    上，且該田埂寬僅約50公分，無法供汽、機車等車輛通行，
    而若欲供通常之使用，自須有足夠寬度之道路與公路為適當
    之連接，否則雖有其他路徑勉強可通行，惟若無法提供相當
    之道路寬度，揆諸前揭判例意旨，仍應許其通行周圍地以至
    公路。本件經由前開田埂之通路既因寬度不足，致通常之通
    行有困難，則原告前開土地雖非不能經由此一路徑達於公路
    ，然既無從經此而為通常之使用，足見原告所有189-1地號
    土地尚難經由前開田埂與公路為適宜之聯絡，是上開189-1
    地號土地應屬袋地無訛，被告抗辯稱189-1地號土地非袋地
    云云，顯無足採。
  (三)次查，本件189-1地號土地與被告所有系爭189-2地號土地相
    鄰，且被告所有189-2地號土地已規劃為后里鄉舊社里社區
    活動中心停車場使用，為兩造所不爭執，則系爭189-2地號
    土地既已規劃為后里鄉舊社里社區活動中心停車場使用，其
    已屬公用性質，將來為公眾可通行之道路，且目前亦無其他
    障礙物存在，而原告系爭189-1地號土地屬袋地，已如前述
    ，是其經由被告之系爭189-2地號土地通行以至公路較為適
    宜。又原告於審理中表示希望就被告所有系爭189-2地號土
    地將來供停車場使用時，能預留如附圖所示C-D寬度3公尺，
    開放供原告通行等語（見本院97年11月25日勘驗測量筆錄）
    ，而被告於本院審理中亦表示：若鈞院認系爭土地屬於袋地
    ，原告請求容忍通行之範圍由鈞院斟酌等語（見本院98年2
    月4日言詞辯論筆錄），則本院參酌如附圖所示乙案E-F部分
    位於兩造上開土地界線之中央，若保留該處供原告通行，原
    告使用189-2地號土地通行行經之189-2第號土地範圍較大，
    且對被告將來在該界線興建圍牆或看板有割裂之情形，其對
    被告所造成之損害較大；反之，若採附圖所示甲案，因預留
    開放C-D之寬度同為3公尺，且其位於兩造土地邊界之一隅，
    被告可僅留該處不興建圍牆，其餘仍可依原已規劃之設計使
    用，對被告之使用、管理維護所受之影響及損害均最少，符
    合袋地所有人通行鄰地以擇其損害最少之處所之原則，是本
    院認以採如附圖所示甲案為妥，亦即被告就系爭189-2地號
    土地C-D部分之3公尺範圍不得構築圍牆，並不得有任何妨礙
    原告通行之行為，原告上開主張，應屬有據。
  (四)從而，原告請求被告所有系爭189-2地號土地如附圖所示甲
    案C-D部分寬度3公尺之範圍內不得構築圍牆，並不得有任何
    妨礙原告通行之行為，為有理由，應予准許。
五、本件事證已臻明確，兩造其餘之攻擊防禦方法，與判決基礎
    之事實及結果並無影響，爰不予審酌，併此敘明。
六、訴訟費用負擔之依據：民事訴訟法第78條。
中    華    民    國    98    年    2     月    27    日
                  民事第一庭    法  官  卓進仕
以上正本係照原本作成。
如對本判決上訴，須於判決送達後20日內向本院提出上訴狀（須
附繕本）。
中    華    民    國    98    年    2     月    27    日
                                書記官  賴榮順


司法院資訊處製作；財團法人民間司法改革基金會備份。
